ACORDAO-COMPLETO-2567933

ACÓRDÃO 1421/2023 ATA 3/2023 - SEGUNDA CÂMARA

VISTOS, relatados e discutidos estes autos em que se aprecia ato de aposentadoria do Sr. Jairo Campelo Vieira no cargo de Analista Judiciário do Tribunal Regional do Trabalho da 16ª Região - TRT/MA.
ACORDAM os Ministros do Tribunal de Contas da União, reunidos em Sessão da 2ª Câmara, ante as razões expostas pelo Relator, e com fulcro nos incisos III e IX do art. 71 da Constituição Federal e nos arts. 1º, inciso V, e 39, inciso II, da Lei 8.443/1992 c/c o art. 259, inciso II, do Regimento Interno/TCU, em:
9.1. considerar ilegal a concessão de aposentadoria em favor do Sr. Jairo Campelo Vieira, negando registro ao correspondente ato;
9.2. dispensar o ressarcimento das quantias indevidamente recebidas de boa-fé pelo interessado, consoante o disposto no Enunciado 106 da Súmula da Jurisprudência do TCU;
9.3. determinar ao Tribunal Regional do Trabalho da 16ª Região - TRT/MA, no prazo de 15 (quinze) dias a contar da ciência deste Acórdão, que:
9.3.1. promova o destaque das parcelas de "quintos/décimos" incorporadas com base em funções comissionadas exercidas entre 08/04/1998 e 04/09/2001, transformando-as em parcela compensatória a ser absorvida por quaisquer reajustes futuros, desde que a hipótese não seja de decisão judicial transitada em julgado, nos moldes da decisão do Supremo Tribunal Federal no RE 638.115/CE;
9.3.2. retifique as parcelas de "quintos/décimos" incorporadas pelo Sr. Jairo Campelo Vieira, abstendo-se de realizar pagamentos decorrentes do ato de aposentadoria nos exatos moldes em que ora impugnado, sujeitando-se a autoridade administrativa omissa à responsabilidade solidária, nos termos do art. 262, caput, do Regimento Interno/TCU;
9.3.3. dê ciência do inteiro teor desta Deliberação ao interessado, alertando-o de que o efeito suspensivo proveniente da interposição de possíveis recursos perante o TCU não o exime da devolução dos valores percebidos indevidamente após a respectiva notificação, caso os recursos não sejam providos, encaminhando a este Tribunal, no prazo de 30 (trinta) dias, comprovante da referida ciência; e
9.3.4. emita novo ato de concessão de aposentadoria em favor do interessado, livre da irregularidade ora apontada (quintos após 8/4/1998) , promova o seu cadastramento no sistema e-Pessoal e o encaminhe a este Tribunal, nos termos da IN/TCU 78/2018.

Ato de aposentadoria do Sr. Jairo Campelo Vieira no cargo de Analista Judiciário do Tribunal Regional do Trabalho da 16ª Região  TRT/MA.

Segunda Câmara

Tribunal Regional do Trabalho da 16ª Região/MA.

3. Interessado: Jairo Campelo Vieira (XXX.419.433-XX).

13.1. Ministros presentes: Vital do Rêgo (Presidente), Augusto Nardes e Antonio Anastasia.
13.2. Ministro-Substituto convocado: Marcos Bemquerer Costa (Relator).

MARCOS BEMQUERER

Adoto como Relatório a instrução produzida no âmbito da Unidade de Auditoria Especializada em Pessoal (AudPessoal) , com pequenos ajustes de forma (peça 4) :
"9.	Ato: 60430/2019 - Inicial - Interessado: JAIRO CAMPELO VIEIRA - CPF: XXX.419.433-XX
Parecer do Controle Interno: considerar o ato legal.
Constatações e análises: 
9.1.1. Há categoria de tempo de contribuição 'Outros - de 01/09/1982 a 16/12/1990' que depende de análise manual.
Justificativa do Gestor de Pessoal: não há. Verificação efetuada no âmbito do TCU.
Análise do Controle Interno:  não há. Verificação efetuada no âmbito do TCU.
Análise da Equipe Técnica: legal.
'Constatou-se na Aba Mapa de Tempo a inclusão do período de contribuição 'Outros'. Ademais, verificou-se que este tempo averbado é irrelevante em relação ao tempo de contribuição utilizado para que o interessado adquirisse o direito de se aposentar pelo Fundamento Legal descrito no ato. Assim, o tempo de contribuição 'Outros - informado no Formulário não interfere na apreciação pela legalidade do ato deste processo.'
9.1.2. Houve o registro de pelo menos uma rubrica com 'Denominação para análise pelo TCU - Vantagem de caráter pessoal (03-025 - V.P.N.I. LEI 9.527/1997 - PROVISÓRIO (Vantagem de caráter pessoal - Incorporação de quintos/décimos de função) - R$ 2.984,45) .
Justificativa do Gestor de Pessoal: não há. Verificação efetuada no âmbito do TCU.
Análise do Controle Interno:  não há. Verificação efetuada no âmbito do TCU.
Análise da Equipe Técnica: ilegal.
No ato em tela observa-se que o interessado possui incorporação da vantagem denominada quintos após o advento da Lei 9.624/1998, o que impede a legalidade do ato neste aspecto. Consoante as informações prestadas pela Unidade Jurisdicionada, o inativo obteve a incorporação de 5/5 de uma função comissionada código FC-5. O interessado exerceu, de forma interpolada, funções comissionadas entre 7/1/1992 e 31/8/2005. Portanto, a incorporação realizada pela UJ, por decisão administrativa, só foi possível em função da incorporação de parcelas de quintos após 8/4/1998 (data da publicação da Lei 9.624/1998) .
Cumpre ressaltar, no ato em tela, a determinação contida no Acórdão 5455/2018-TCU-Segunda Câmara (Ministro-Relator José Mucio Monteiro) . Na decisão, a Corte de Contas esclarece que eventual tempo residual existente em 10/11/1997, e não empregado para a concessão de quintos, pode ser utilizado para incorporação de apenas um décimo, nos termos do art. 5º da Lei 9.624/1998, com termo final, a qualquer tempo, na data em que o servidor completar o interstício de doze meses, de acordo com a sistemática definida na redação original do art. 3º da Lei 8.911/1994, com posterior transformação em VPNI.
Assim, legalmente, observa-se que na data estabelecida pelo texto legal retro mencionado (10/11/1997) o inativo possuía tempo residual não utilizado para a incorporação de parcela de quintos (até a data de publicação da Lei 9.624/1998, de 8/4/1998) , o que permitiria, legalmente, a incorporação de parcela adicional de décimo.
Entretanto, é importante observar que o pagamento da vantagem do inativo está amparado por decisão do Supremo Tribunal Federal. O STF, no julgamento de Embargos de Declaração do RE 638.115/CE, cujo resultado final foi proclamado em 18/12/2019, deu provimento aos Embargos, e reconheceu a ilegitimidade do pagamento dos quintos. Entretanto modulou os efeitos da decisão. Assim, os servidores que recebiam a parcela em razão de decisão administrativa ou decisão judicial sem trânsito em julgado devem manter o pagamento da vantagem até sua absorção integral por quaisquer reajustes futuros concedidos.
Considerando o exposto, considera-se que o ato de aposentadoria em análise deve ser apreciado pela ilegalidade, e, por se tratar de decisão administrativa, entende-se que deve ser determinado ao Gestor de Pessoal que promova o destaque da parcela de quintos incorporada com amparo em funções comissionadas exercidas entre 8/4/1998 a 4/9/2001 e transforme-a em Parcela Compensatória a ser absorvida por quaisquer reajustes futuros, consoante decidido pelo STF no RE 638.115/CE.
9.1.3. No tempo calculado para fins de anuênio foram computados períodos não contínuos. Militar (artigo 100 da Lei 8.112/1990) de 01/08/1979 a 30/08/1982 e Tempo no cargo em que se deu a aposentadoria de 17/12/1990 a 31/03/2019.
Justificativa do Gestor de Pessoal: não há. Verificação efetuada no âmbito do TCU.
Análise do Controle Interno:  não há. Verificação efetuada no âmbito do TCU.
Análise da Equipe Técnica: ilegal.
Observa-se no ato em tela que o interessado possui incorporação da vantagem denominada anuênios (11%) em seus proventos. O inativo foi militar (federal) entre 1/8/1979 e 30/8/1982. Após, ingressou no cargo em que se deu a aposentadoria em 17/12/1990. Logo houve rompimento do vínculo com a administração pública. Observa-se que a UJ incluiu os períodos descritos para a contagem de anuênios.
A jurisprudência desta Corte acerca do tema sedimentou-se no sentido de que para a concessão da gratificação adicional por tempo de serviço/anuênio, é necessário que não tenha havido interrupção do vínculo do servidor com a Administração Pública Federal após a prestação do serviço a ser computado, nos seguintes termos:
São requisitos para a percepção de adicional de tempo de serviço: (i) o cumprimento do tempo de serviço público pleiteado durante a vigência da legislação que gerou essa vantagem; e (ii) o não rompimento do vínculo jurídico do servidor com a Administração (Acórdão 4322/2015-TCU-Primeira Câmara, de 4/8/2015, Ministro Relator Bruno Dantas) .
Assim, é ilegal, para fins de incorporação de adicional por tempo de serviço, a contagem realizada pela UJ do período laborado como militar. Cabe, portanto, proposta de ilegalidade do ato em tela e determinação para que a UJ calcule a rubrica conforme a jurisprudência da Corte de Contas.
O quadro resumo de ocorrências e, quando for o caso, o detalhamento da norma legal e da jurisprudência para as inconsistências acima elencadas encontra-se no anexo II dessa instrução."
2.	Diante do exposto, a AudPesssoal propõe, em pareceres uniformes, em síntese, a ilegalidade do ato de aposentadoria do Sr. Jairo Campelo Vieira, determinando-se ao órgão de origem que emita novo ato, escoimado das irregularidades apontadas, bem como promova o destaque da parcela referente a quintos com amparo em funções comissionadas exercidas entre 8/4/1998 a 4/9/2001 e transforme-a em parcela compensatória a ser absorvida por quaisquer reajustes futuros, consoante decidido pelo STF no RE 638.115/CE, caso a incorporação tenha se dado por decisão administrativa ou por decisão judicial não transitada em julgado (peças 4, 5 e 6) .
3.	O Ministério Público junto ao TCU, representado pelo Procurador Sérgio Ricardo Costa Caribé, manifestou-se em consonância com a proposta da Unidade Técnica (peça 7) .
	É o Relatório.

não há

Procurador Sergio Ricardo Costa Caribé.

PESSOAL. APOSENTADORIA. ANUÊNIOS. NÃO CARACTERIZAÇÃO DA INTERRUPÇÃO DO VÍNCULO LABORAL COM A ADMINISTRAÇÃO PÚBLICA. LEGALIDADE. QUINTOS/DÉCIMOS CONCEDIDOS APÓS O ADVENTO DA LEI 9.624/1998. ILEGALIDADE E NEGATIVA DE REGISTRO. DETERMINAÇÕES AO ÓRGÃO DE ORIGEM. CIÊNCIA.

APOSENTADORIA (APOS)

Unidade de Auditoria Especializada em Pessoal (AudPessoal).

Trago à apreciação deste Colegiado o ato de concessão de aposentadoria do Sr. Jairo Campelo Vieira no cargo de Analista Judiciário - Área Administrativa, do Tribunal Regional do Trabalho da 16ª Região (TRT/MA) .
2.	Conforme visto no Relatório precedente, a Unidade de Auditoria Especializada em Pessoal (AudPessoal) detectou a concessão de quintos incorporados entre 1998 e 2001, em desconformidade com a jurisprudência deste Tribunal, bem como de anuênios em que foram computados períodos não contínuos.
3.	Com base nessas constatações, a Unidade Técnica alvitra a ilegalidade do ato e a expedição de determinações corretivas, proposta que contou com o aval do Ministério Público/TCU.
4.	Com relação aos quintos, constata-se a incorporação da parcela denominada "quintos/décimos" correspondentes a 5/5 de FC-04, no valor de R$ 2.984,45, decorrente do exercício de função comissionada nos seguintes períodos: 07/01/1992 a 26/01/1992 (20d) , 16/11/1992 a 14/12/1992 (29d) e 05/10/1994 a 31/08/2005 (10a 11m 4d) .
5.	Conforme se depreende do mapa de tempo de serviço à peça 3, o Interessado computou tempo de função comissionada exercido após 08/04/1998. Acerca desse tema, o TCU tem jurisprudência sólida de que é ilegal a percepção da rubrica de "quintos/décimos", cuja incorporação decorreu de funções comissionadas exercidas no período de 08/04/1998 a 04/09/2001, devendo-se observar a modulação dos efeitos definida pelo Supremo Tribunal Federal na decisão do Recurso Extraordinário 638.115/CE, acerca dessa matéria. 
6.	No caso em concreto, não há sequer a informação de que tais quintos decorram de decisão judicial, menos ainda de sentença judicial transitada em julgado, razão pela qual o órgão de origem deve promover o destaque das parcelas incorporadas com amparo em funções comissionadas exercidas entre 8/4/1998 e 4/9/2001 e transformá-las em parcela compensatória a ser absorvida por quaisquer reajustes futuros, consoante decidido pelo STF no RE 638.115/CE. Outrossim, faz-se mister ressaltar que a incorporação de quintos após 4/09/2001 (5/09/2001 a 31/08/2005) não encontra amparo legal que legitime a continuidade de seu pagamento tampouco se enquadra na referida modulação dos efeitos do RE 638.115/CE
7.	Nesse sentido, à míngua de maiores informações sobre o fundamento para a concessão dos quintos em tela, mostra-se acertado o encaminhamento sugerido pela AudPessoal, de se considerar ilegal o ato de aposentadoria, sem prejuízo de determinar ao TRT/MA que promova o destaque das parcelas de "quintos/décimos" incorporados com amparo em funções exercidas entre 8/4/1998 a 4/9/2001 e as transforme em parcela compensatória a ser absorvida por quaisquer reajustes futuros, desde que a hipótese não seja de decisão judicial transitada em julgado, nos moldes da decisão do Supremo Tribunal Federal no RE 638.115/CE.
8.	No tocante aos anuênios, peço vênias para divergir dos pareceres antecedentes, consoante explicito a seguir.
9.	Segundo a Unidade Técnica, o inativo foi militar federal entre 1°/8/1979 e 30/8/1982, tendo ingressado no cargo em que se deu a aposentadoria tão somente em 17/12/1990, caracterizando a interrupção do vínculo com a Administração Pública.
10.	Todavia, compulsando os autos, observa-se que entre 1°/9/1982 e 7/2/1991 o Interessado teve seu tempo de serviço prestado à Polícia Militar do Estado do Maranhão reconhecido como tempo de efetivo exercício (peça 3, p. 8) , computável para fins de aposentadoria e disponibilidade no serviço público. Esse período, portanto, se presta a descaracterizar a ocorrência da solução de continuidade do vínculo laboral com a Administração Pública, autorizando-se a manutenção dos anuênios percebidos anteriormente ao ingresso no cargo de Analista Judiciário do TRT/MA, porquanto incorporado ao patrimônio jurídico do servidor público e sem rompimento do vínculo.
11.	Nesse contexto, não vislumbro a ilegalidade na concessão dos anuênios ao Sr. Jairo Campelo Vieira, podendo subsistir a parcela nos moldes em que constante do ato de peça 3.
12.	Por fim, esclareço que o ato em questão deu entrada nesta Corte de Contas em 2019, não se aplicando a sistemática definida pelo Plenário, mediante o Acórdão 122/2021 (relator Ministro Walton Alencar Rodrigues) , na linha de observar o Recurso Extraordinário 636.553, em que foi fixado prazo de cinco anos para que o TCU registre os atos de concessão inicial de aposentadoria, reforma ou pensão, após o qual serão considerados  "tacitamente registrados", podendo posteriormente o ato que contenha alguma ilegalidade ser submetido ao procedimento de revisão de ofício, com base no art. 54 da Lei 9.784/1999 c/c o art. 260, § 2º, do Regimento Interno/TCU
	Com essas considerações, voto por que seja adotada a Deliberação que ora submeto a este Colegiado.
T.C.U., Sala das Sessões, em 28 de fevereiro de 2023.
MARCOS BEMQUERER COSTA 
Relator